【裁判字號】    92,上易,612
【裁判日期】    920813
【裁判案由】    排除侵害
【裁判全文】
臺灣高等法院民事判決                            九十二年度上易字第六一二號
    上  訴  人  甲  ○
    訴訟代理人  侯尹博
    被 上訴 人  丙○○○
    訴訟代理人  吳錫祺
    被 上訴 人  乙○○
右當事人間排除侵害事件，上訴人對於中華民國九十二年五月二十七日臺灣板橋地方
法院九十年度訴字第二四八九號第一審判決提起上訴，本院判決如左：
    主    文
上訴駁回。
第二審訴訟費用由上訴人負擔。
    事    實
甲、上訴人方面：
壹、聲明：
    (一)原判決廢棄。
    (二)被上訴人應連帶將坐落台北縣三重市○○段七三號土地上門牌號碼台北縣三重
      市○○○路三六Ｏ號房屋拆除，將上開房屋所佔用面積五平方公尺之土地返還
      上訴人。
貳、陳述：除與原判決記載相同者外，補稱略以：
一、查民國八十三年間，上訴人發現上訴人之土地遭被上訴人無權占有約五平方公尺
    ，因被上訴人占用上訴人之土地，致上訴人亦無權占用隔鄰之三五六號約五平方
    公尺之土地，倘將來房屋重建，必會發生申請建築執照等問題，上訴人乃訴請確
    認兩造及訴外人侯尹博之界址。因上訴人認在上訴人房屋尚未興建之前尚無急需
    使用土地，如立時將被上訴人之房屋拆除似有不妥，故答應至房屋拆除重建時再
    拆除返還，並非指被上訴人未興建房屋前土地無須返還。
二、被上訴人之房屋無權占用上訴人之土地，上訴人曾向原法院訴請返還土地，依上
    訴人訴請被上訴人返還土地以觀，係主張收回自用，如欲重建時，可及早規劃，
    故和解時上訴人才會同意在尚未興建房屋時，被上訴人尚可使用占有土地。所謂
    尚未興建，係指上訴人尚未興建房屋而言，不可能任由被上訴人決定何時要拆屋
    才返還，當時參與和解的法官，當知悉兩造和解之真意，不容曲解。
三、被上訴人之房屋係被上訴人自行雇工建造，建物登記簿謄本亦明載為加強磚造，
    查加強磚造房屋之耐用年限為三十五年，則被上訴人之房屋建於五十八年一月三
    日，迄今已超過耐用年限，應拆除重建。原審誤以為係鋼筋混凝土造，其認定事
    實已有違誤，而被上訴人一再表示其屋況尚佳，亦未舉證以實其說。
四、被上訴人之房屋為加強磚造且已逾使用年限，已無經濟效用，被上訴人又有違章
    建築，並且兩造房屋在建築上有相連之情況，若令地震來襲，恐會互相牽引而致
    受損範圍擴大，將來恐發生無法逆料之危害。是縱認兩造之和解筆錄有成立使用
    借貸之法律關係，亦應依借貸之目的定使用期限，而被上訴人房屋之使用年限為
    三十五年，故應認被上訴人之使用期限已屆滿，應返還土地。
五、被上訴人乙○○尚同意在民國一百年拆除重建，惟被上訴人丙○○○卻執意不改
    建，顯然違反誠信原則；又被上訴人占用上訴人土地，且將房屋出租第三人收取
    租金，亦顯然獲有不當得利。故請求被上訴人依台北縣三重地政事務所八十三年
    二月十六日測量兩造土地界址之測量圖，拆屋還地，以便上訴人重新建築。
、證據：除援用原審所提證據外，並聲請就被上訴人之房屋現況為鑑定、及聲請測
    量被上訴人建物越界面積為何。
乙、被上訴人方面：被上訴人乙○○未於言詞辯論期日到場，亦未提出任何書狀作何
    聲明及陳述，另被上訴人丙○○○之聲明及陳述如左：
壹、聲明：
    駁回上訴。
貳、陳述：援用原審之理由。
、證據：援用原審所提證據。
    理    由
一、本件被上訴人乙○○經合法通知未於言詞辯論期日到場，核無民事訴訟法第三百
    八十六條各款所列情形之一，爰依上訴人之聲請由其一造辯論而為判決，合先敘
    明。
二、上訴人起訴主張：坐落台北縣三重市○○段七三號土地（下稱系爭土地）為伊所
    有，與同段七二號被上訴人共有之土地相比鄰，其上門牌號碼台北縣三重市○○
    ○路三六Ｏ號建物（下稱系爭建物）一、二、四樓為被上訴人丙○○○所有，三
    樓則為被上訴人乙○○所有，依兩造界址所示，系爭建物已越界侵害伊系爭土地
    約五平方公尺，屬無權占有。爰依民法第七百六十七條規定，請求被上訴人將系
    爭建物占用系爭土地部分拆除，將土地返還伊等語。
    被上訴人則以：兩造於民國五十八年間在上開相比鄰之土地共牆興建門牌號碼三
    重市○○○路三五八號及系爭建物，倘伊越界，上訴人應知之甚詳，縱上訴人當
    時並不知情，至遲於八十三年間兩造因土地經界涉訟時，當知伊有越界建築之情
    事，惟其並未提出異議，歷經八年後方以伊越界建築為由，請求拆除系爭建物，
    顯無理由。兩造共牆興建房屋，共牆興建之位置及距離，應為兩造所認知及同意
    ，故牆壁部分如有越界，亦應認係雙方同意他方使用，況兩造於前開經界訴訟中
    ，曾至現場履勘，上訴人同意重新指界測量，且就占用土地同意伊無償使用至系
    爭建物拆除重建為止，是兩造就伊越界使用之土地，已成立使用借貸契約交伊管
    理使用，並以系爭房屋改建為期限，伊自非無權占有，系爭建物屋況尚佳，倘加
    以拆除，所生費用將造成伊重大損失及負擔，上訴人以伊占用其五平方公尺之土
    地，請求拆除系爭建物，其損益之間顯不相當，有違權利社會化原則，而與民法
    第一百四十八條之規定不符等語，資為抗辯。
三、上訴人主張：系爭土地為伊所有，與同段七二號被上訴人共有之土地相比鄰，其
    上系爭建物一、二、四樓為被上訴人丙○○○所有，三樓則為被上訴人乙○○所
    有，依兩造界址所示，系爭建物已越界侵害上訴人系爭土地約五平方公尺等情，
    業據提出土地登記謄本二件、建物登記謄本四件為證，且為被上訴人所不爭執，
    復經原審會同臺北縣三重地政事務所之測量人員至現場勘測屬實，有勘驗筆錄及
    複丈成果圖附卷可稽，應堪信為真實。
四、上訴人主張：被上訴人所有之系爭建物已越界侵害上訴人系爭土地約五平方公尺
    ，乃無權占有等語，被上訴人則辯稱：兩造共牆興建房屋後，因系爭土地經界涉
    訟，原法院於八十三年二月十六日曾至現場履勘，上訴人同意重新指界測量，且
    就越界土地同意被上訴人無償使用至系爭建物拆除重建為止，是兩造就被上訴人
    越界使用之土地，已成立使用借貸契約等語，查：本件經原審依職權調閱該院三
    重簡易庭八十二年度重民簡字第七一一號確認界址案卷查明：兩造於八十二年間
    因系爭土地經界涉訟，原法院於八十三年二月十六日至現場勘驗結果為：「當事
    人均同意重新指界測量，如有占用土地部分，同意無償使用至房屋拆除重建時，
    再歸還土地」等情（見該案卷五十五頁反面），上訴人復於前開案件言詞辯論時
    陳稱：「我們同意維持現狀使用，對受讓人亦同，一直到房屋改建為止」等語（
    見該案卷六十一頁反面、六十二頁），上訴人於該事件審理時亦自認：「：：當
    時我們確實有同意成立使用借貸」等語（見該事件九十一年十二月六日準備程序
    筆錄），足見被上訴人辯稱就本件越界土地，上訴人已同意被上訴人無償使用至
    系爭建物拆除重建為止，兩造就被上訴人越界使用之土地，已成立使用借貸契約
    云云，即非無據。兩造就被上訴人占用之系爭土地，既已成立使用借貸關係，則
    於該使用借貸關係依法終止前，被上訴人自屬有權占有系爭土地。
    按解釋意思表示，應探求當事人之真意，不得拘泥於所用之辭句，民法第九十八
    條固有明文。惟解釋契約，固須探求當事人立約時之真意，不能拘泥於契約之文
    字，但契約文字業已表示當事人真意，無須別事探求者，即不得反捨契約文字而
    更為曲解。解釋私人之契約應通觀全文，並斟酌立約當時之情形，以期不失立約
    人之真意。（最高法院十七年上字第一一一八號判例、最高法院十八年上字第一
    七二七號判例參照）。上訴人雖主張：其同意被上訴人使用系爭土地至房屋拆除
    為止，係指可使用至伊之房屋改建時為止，並非可使用至被上訴人之房屋改建時
    為止。茲上訴人準備拆除自已之房屋改建，兩造間之使用借貸關係即告終止等語
    ，惟非但為被上訴人所否認，且查：上訴人於前開經界涉事件係同意：「同意重
    新指界測量，如有占用土地部分，同意無償使用至房屋拆除重建時，再歸還土地
    」，其中：「占用土地部分，同意無償使用至房屋拆除重建時，再歸還土地」等
    語，細繹其義，「占用土地」，顯係指被上訴人所有系爭建物占用上訴人系爭土
    地部分，所稱「房屋」，既未特別表明係何人所有之房屋，自應解釋為被上訴人
    所有之房屋，否則其約定應為「同意被上訴人無償使用至上訴人拆屋改建時」再
    歸還土地。足見上訴人之上開主張並非可採。縱兩造無上開使用借貸之約定，惟
    按權利之行使，不得以損害他人為主要目的，民法第一百四十八條第一項定有明
    文。查本件上訴人請求被上訴人返還約五平方公尺之土地，須拆除兩造共牆興建
    房屋之基地上之四層樓房屋，其請求返還之土地價值較之被上訴人之四層樓房屋
    之價值為低，且不成比例，況該四層樓房共牆之部分如被拆除約五平方公尺面積
    ，其整棟房屋結構安全堪虞，可能因而傾倒，依上開規定，亦不能准許。
五、至上訴人主張：被上訴人之房屋係加強磚造，並非鋼筋混凝土造，加強磚造房屋
    之耐用年限為三十五年，則被上訴人之房屋建於五十八年一月三日，迄今已超過
    耐用年限，應拆除重建一節，查上開耐用年限僅係供建築物使用年限之參考，如
    屆滿三十五年仍堪使用，法律上並無必須拆除重建之規定，是上訴人此部分之主
    張亦非可取。另上訴人於原審聲請以空照圖（即原地界線）為據重新測量被上訴
    人占用系爭土地之面積，惟查：本件業經原審於九十一年七月四日履勘現場，兩
    造對於系爭土地界址所在雖有不同意見，經原法院囑託臺北縣三重地政事務所就
    兩造所指界址分別測量並製作複丈成果圖，依兩造所指界線，被上訴人均有越界
    情形，此有臺北縣三重地政事務所複丈成果圖可按，被上訴人亦不爭執，然上訴
    人於先前確定經界訴訟重測界址前，既同意如有越界建築，亦同意被上訴人無償
    使用，則不論測量結果為何，越界建築面積大小，上訴人均已同意被上訴人使用
    ，本件自無再予測量之必要。
六、綜上所述，兩造就系爭土地業已成立使用借貸契約，且其使用借貸關係現仍存續
    中，被上訴人占用系爭土地即有合法權源，要非無權占有。上訴人謂被上訴人無
    權占有系爭土地云云，要非可取。縱兩造無上開使用借貸之約定，惟按權利之行
    使，不得以損害他人為主要目的，民法第一百四十八條第一項定有明文。查本件
    上訴人請求被上訴人返還約五平方公尺之土地，須拆除兩造共牆興建房屋之基地
    上之四層樓房屋，其請求返還之土地價值較之被上訴人之四層樓房屋之價值為低
    ，且不成比例，況該四層樓房共牆之部分如被拆除約五平方公尺面積，其整棟房
    屋結構安全堪虞，可能因而傾倒，依上開規定，亦不能准許。從而，上訴人猶依
    民法第七百六十七條規定，請求被上訴人將系爭建物占用系爭土地部分拆除後，
    將土地返還上訴人，即非正當，不應准許。上訴人之訴既經駁回，其假執行之聲
    請已失所依據，應併予駁回。原審為上訴人敗訴之判決並駁回其假執行之聲請，
    核無違誤，上訴意旨指摘原判決不當，求予廢棄改判，為無理由，應予駁回。
七、兩造其餘之攻擊防禦方法暨聲明所用之證據，核與本件判決之結果均不生影響，
    已無再予論述之必要，併此敘明。
據上論結，本件上訴為無理由，依民事訴訟法第四百四十九條第一項、第七十八條、
第四百六十三條、第三百八十五條第一項前段判決如主文。
中      華      民      國    九十二    年      八      月    十三      日
                              民事第四庭
                                  審判長法  官  李  瓊  蔭
                                        法  官  林  金  吾
                                        法  官  楊  豐  卿
右正本係照原本作成。
不得上訴。
中      華      民      國    九十二    年      八      月     十三     日
                                        書記官  殷  丹  妮


司法院資訊處製作；財團法人民間司法改革基金會備份。
